【裁判字號】    96,易,2188
【裁判日期】    970630
【裁判案由】    詐欺
【裁判全文】
臺灣板橋地方法院刑事判決              96年度易字第2188號
公  訴  人  臺灣板橋地方法院檢察署檢察官
被      告  丙○○
選任辯護人  盧之耘律師
上列被告因詐欺案件，經檢察官提起公訴（92年度偵字第16840
號），本院判決如下：
    主  文
丙○○無罪。
    理  由
一、公訴意旨略以：被告丙○○前係博耀通訊有限公司（下稱博
    耀公司）負責人，明知博耀公司在華僑商業銀行華中分行（
    下稱華僑銀行）申請使用之支票，於民國90年9 月20日起即
    有退票紀錄，已無償債能力，竟基於意圖自己不法所有之犯
    意，於91年2 月間向乙○○購買價值新台幣（下同）966,30
    0 元之音響、喇叭及耳機，並於91年2 月4 日以博耀公司信
    封寄送上開發票人博耀公司、付款人華僑銀行、票載發票日
    期91年4 月17日、金額498,500 元及票載發票日期91年5 月
    12日、金額467,800 元之支票（以下簡稱系爭支票）2 張予
    告訴人乙○○支付上開貨款，詎被告丙○○於91年2 月4 日
    寄送上開支票2 張後，於同年月8 日博耀公司之支票帳戶即
    遭華僑銀行列為拒絕往來戶，嗣告訴人乙○○退票後，向被
    告丙○○催討貨款債務，被告丙○○復以個人名義為發票人
    ，付款人華泰商業銀行中和分行（下稱華泰銀行），金額及
    票載發票日期與上開華僑銀行支票相同之支票2 紙搪塞，詎
    被告丙○○墊付之華泰銀行支票帳戶，於91年3 月25日起即
    有退票紀錄，並於91年5 月31日遭銀行列為拒絕往來戶，告
    訴人乙○○始悉受騙，嗣被告丙○○退票後，即潛逃大陸地
    區避債，嗣經本署通緝到案，而查獲上情，因認被告丙○○
    涉犯刑法第339 條第1 項之詐欺取財罪等語。
二、按犯罪事實應依證據認定之，無證據不得認定犯罪事實；不
    能證明被告犯罪者，應諭知無罪之判決，刑事訴訟法第154
    條第2 項及第301 條第1 項分別定有明文。次按認定不利於
    被告之事實，須依積極證據，苟積極證據不足為不利於被告
    事實之認定時，即應為有利於被告之認定，更不必有何有利
    之證據；又事實之認定，應憑證據，如未能發現相當證據，
    或證據不足以證明，自不能以推測或擬制之方法，以為裁判
    基礎。而刑事訴訟法上所謂認定犯罪事實之積極證據，係指
    適合於被告犯罪事實之認定之積極證據而言，雖不以直接證
    據為限，間接證據亦包括在內；然而無論直接或間接證據，
    其為訴訟上之證明，須於通常一般之人均不致有所懷疑，而
    得確信其為真實之程度者，始得據為有罪之認定，倘其證明
    尚未達到此一程度，而有合理之懷疑存在時，致使無從形成
    有罪之確信，此有最高法院82年度台上字第163 號判決、76
    年度台上字第4986號、30年度上字第816 號等判例意旨可資
    參照。
三、公訴人認被告涉犯上開罪嫌，係以證人即告訴人乙○○於偵
    查中之證述、華僑銀行及華泰銀行函文、華僑銀行之支票2
    紙、華泰銀行之票及退票理由單各2 紙等為論據。訊據被告
    堅決否認有何上揭詐欺犯行，辯稱：伊係博耀通訊及達科通
    訊之負責人，雖曾於91年2 、3 月間以達科公司向萬京公司
    購買耳機商品，但就萬京公司已經交貨部分，貨款均已支付
    ，本件系爭支票2 紙原係要支付予其他廠商之支票，因博耀
    公司曾有一次退補紀錄，廠商希望可以改以其他無退補紀錄
    之支票支付，伊乃與萬京公司之負責人甲○○商量換票，甲○○應允，甲○○乃交付2 張宏灥公司之同面額支票予伊，
    因上開博耀公司支票曾有退補紀錄，甲○○復要求伊開立伊
    本人之同等面額支票供作擔保，伊乃開立2 張華泰銀行之同
    面額支票後，郵寄予萬京公司之乙○○，嗣甲○○交付之上
    開宏灥公司之支票退票，伊要求甲○○返還上開4 紙支票，
    惟甲○○並未理會；此4 張支票並非用以支付貨款，而係用
    於換票等語。
四、經查：
(一)證人即告訴人乙○○於本院審理時結證稱：「（檢察官問：
    你是萬京公司的負責人嗎？）我是股東，負責財務」、「（
    檢察官問：是否認識丙○○？）我們股東甲○○有接觸過」
    、「（檢察官問：萬京公司的地址在哪裡？）大陸」、「（
    檢察官問：大陸那邊的負責人是誰？）甲○○」、「（檢察
    官問：你們告被告於91年2 月份買音響喇叭沒有付錢？）是
    的」、「（檢察官問：你們提告的部分，當時有提出相關資
    料成杰公司與本案有何關係？）沒有直接關係」、「（檢察
    官問：你們說2 月間訂貨，什麼時候交貨？）確切的交貨日
    期是王先生處理，應該是在91年4 月份」、「（檢察官問：
    是不是兩張出貨單？）是的」、「（檢察官問：一張是91年
    4 月6 日、一張是91年4 月16日？）是的，這兩張是出貨的
    證明」、「（檢察官問：當你提出這份資料的時候，你有沒
    有看到91年4 月16日出貨單上並未有簽收人簽名？）應該是
    甲○○的會計簽收」、「（檢察官問：請審判長提示96年偵
    緝字第1442號第45、47頁91年4 月16日的出貨單並沒有人簽
    收，有何意見？）對。那張沒有人簽收」、「（檢察官問：
    你們出貨原則上貨收到的話要有人簽名，可是這張出貨單為
    什麼會出現這樣的情形？）大陸的貨都是甲○○在經手」、
    「（檢察官問：這個事情的商業行為是誰去接觸？）是甲○○先生與楊先生去接洽的」、「（檢察官問：這個事情由你
    提告，甲○○有沒有明確告訴你說這個票就是他應付貨款？
    ）有，他說這兩張票其中一部份是預付款」、「（檢察官問
    ：所以總金額應該沒有這麼多？）應該說貨款沒有這麼多」
    、「（檢察官問：貨款總共多少？遲延貨款有多少？）這個
    要問甲○○。因為廠務的事情是甲○○負責，因為要出貨了
    ，我才會叫他們付訂金。之後的事情要問甲○○，因為他們
    之間有一些金錢的問題」、「（檢察官問：你知道甲○○跟
    被告有什麼樣的金錢的金錢的問題？）是甲○○私下跟我講
    ，他們之間有一些私人借貸的問題」、「（審判長問：到底
    是那家公司與萬京公司交易？）達科公司」、「（審判長問
    ：提起本件告訴所依據的是被告跟你們訂定什麼貨物？）喇
    叭、音箱，總共的價值我不清楚，因為他開的票有包含預付
    款。因為這是甲○○管理的」、「（審判長問：你們公司不
    記帳的嗎？）有」、「（審判長問：都沒有任何紀錄嗎？如
    果不紀錄怎麼知道多少錢沒有收回來？這樣實際被詐取的錢
    是多少？保證金多少也總該知道？）這是91年間的事情。我
    也不知道。我提告是因為他開的四張票都沒有誠意要支付」
    、「（審判長問：被告如何詐騙，價值多少？被告的貨物拿
    到手了嗎？）這些都要問甲○○先生」、「（審判長問：公
    司實際負責人是誰？）甲○○先生」、「（審判長問：會計
    誰負責？）談建明，也是大陸的員工」、「（審判長問：臺
    灣沒有會計嗎？）沒有」、「達科公司在大陸用電話向大陸
    的萬京公司下訂單，在大陸交貨」、「（審判長問：丙○○
    跟你們交易多久？）我知道1 年多」、「（審判長問：他們
    跟你們交易都是如何支付貨款？）都是開支票」、「（審判
    長問：他有沒有曾經拿現金交易過？）沒有，我經手的都是
    支票」、「（檢察官問：一年多應該有很多交易行為，都是
    如何支付？）都是支票，都是王先生去跟楊先生拿支票回來
    支付」、「（審判長問：總共收過幾次支票？）總共收過兩
    次」、「（審判長問：你們交易一年多應該不只兩次？給付
    方式如何？）要看甲○○有沒有拿到，我沒有拿到現金，如
    果他們在大陸有交易的話，就要看他們如何交易」、「（檢
    察官問：可是你是財務怎會不知道達科公司在90年間就已經
    與你們交易過了？）這個我不知道」、「（檢察官問：這個
    公司資料是你提出來的？）這個是大陸公司人員整理出來交
    給我的」、「（審判長問：你認為丙○○騙你什麼？）這兩
    張公司票甲○○拿給我的，他說是丙○○對我們公司要付的
    貨款」、「（審判長問：你確認他們所訂的貨都已經出貨，
    對方也都已經收到貨物了嗎？裡面價值多少錢？）沒有」、
    「（審判長問：你自己有沒有辦法確定這兩張票是要給付貨
    款的？是在什麼時間達科跟萬京所定的貨？）我不能確定。
    因為剛剛提示他們公司90年就已經與我們有交易往來了」、
    「（審判長問：甲○○給你的兩張票抬頭是寫什麼？）寫我
    的名字。因為臺灣沒有萬京公司的戶頭，只有我個人」等語
    （詳本院97年5 月27日審判筆錄第4-16頁），況且被告曾於
    91年4 月17日匯款25萬元至證人乙○○之夫侯永康之銀行帳
    戶，用以支付達科公司向萬京公司訂購之貨款，此有第一商
    業銀行匯款申請書代收入傳票乙紙在卷可按，復為證人乙○○所不爭執（詳前開審判筆錄第9-10頁）。依證人即告訴人
    乙○○所證，被告擔任負責人之達科公司究於91年2 月間向
    萬京公司訂購多少貨品？萬京公司是否已全數交付？另達科
    公司先行支付之預付款究係多少？被告是否業付清所有貨款
    ？又系爭支票2 紙是否為達科公司用以支付貨款？以上諸節
    ，證人乙○○既全然不知，焉能認定達科公司尚有貨款
    966,300 元未付之事實。
(二)其次，觀諸卷附達科公司向萬京公司之訂購單所載之訂購日
    期，除90年1 月間訂購1 筆免持聽筒，並於同年2 月出貨，
    於貨出付款（金額不詳）外，其餘均在91年2 月26日、3 月
    22日、4 月10日、4 月16日間，其上並記載交貨之日期係在
    91年3 、4 月間，付款方式係貨出付款；另萬京公司出具之
    出貨單記載之出貨日期則係91年4 月6 日及同年4 月16日，
    其中91年4 月16日之出貨單上並未有記載有簽收人；又萬京
    公司提出之對帳單均係91年4 月份之對帳單乙節，有證人乙○○於偵查中提出之訂購單6 紙、出貨單2 紙及對帳單3 紙
    （詳96年度偵緝字第1422號卷第36-48 頁）在卷可按，核諸
    上開訂購單、出貨單及對帳單上之貨款約人民幣138,300 元
    ，經換算為新臺幣，顯非證人即告訴人乙○○所稱之貨款96
    6,300 元。且證人乙○○竟於檢察官偵訊及本院審理時結證
    稱：「被告於91年2 月4 日寄二張支票給我（庭呈寄送支票
    的信封），信封上面有顯示寄送的日期」、「第一次的兩張
    票是甲○○拿給我的」、「（檢察官問：後來你請他換票給
    你，他是如何給你的？）用寄的」、「（檢察官問：幾月份
    寄給你的？）信封上面有記載，我在偵查中的時候，曾經將
    信封呈給檢察官」等語（詳前開偵查卷第32頁及本院97年5
    月27日審判筆錄第6-7 頁），另觀諸卷附之信封戳記日期係
    91年2 月4 日，此有信封乙紙在卷可按，則依上開訂購單所
    載，萬京公司既採貨出付款之方式結帳，而出貨之日期又係
    在91年4 月份，理應於91年4 月間才會向被告收取貨款，何
    以竟於91年2 月4 日前尚未訂定任何貨物之前，且尚未得知
    貨款金額，即先行簽發票據支付貨款之理？足見系爭支票2
    紙並非達科公司用以支付其向萬京公司之貨款甚明。則本件
    既查無達科公司有積欠萬京公司貨款，而系爭支票2 紙亦非
    達科公司用以支付貨款之票據，是以被告辯稱：該二紙支票
    係用以換票等語，應屬實在，堪予採信。
(三)再者，證人乙○○於本院審理時證述：「（檢察官問：他總
    共給了你們幾張票？）總共4 張」、「（檢察官問：他先寄
    給我兩張華僑銀行，發票人是博耀公司。發票日期是91年4
    月17日及5 月12日，後來發覺91年2 月就已經拒絕往來，後
    來又寄2 張，我們查票信的問題，銀行就說91年2 月份就已
    經拒絕往來了，後來開了2 張華泰商業銀行，日期一樣是4
    月17日及5 月12日，後來我們存到銀行裡面去一樣是退票」
    （詳前開審判筆錄第6 頁）等語，則依證人乙○○之證述可
    知，其於收受系爭支票或被告個人之支票前，均向銀行查詢
    ，並得知博耀公司之票信不佳，始要求被告提出個人支票以
    為擔保，足見證人乙○○對被告及達科公司之信用狀況知之
    甚稔，被告並未隱瞞達科公司或其個人之債信狀況甚明，是
    本件被告固有系爭支票票款未給付之事實，然尚無從證明被
    告於交付系爭支票時，即有意圖為自己不法所有之詐欺犯意
    至為明確。
五、綜上所述，公訴意旨所指被告詐欺之犯行，客觀上既尚未達
    於通常一般人均不致有所懷疑，而得確信其犯罪事實之程度
    ，依「罪證有疑，利於被告」之法則，即應作為有利於被告
    之認定。此外，復查無其他積極證據足證被告有何詐欺之犯
    行，既不能證明其犯罪，自應為無罪之諭知。
據上論斷，應依刑事訴訟法第301條第1項，判決如主文。
本案經檢察官吳宗光到庭執行職務。
中    華    民    國    97    年    6     月    30    日
                  刑事第十七庭  審判長法  官  李幼妃
                                      法  官  張紹省
                                      法  官  鄭燕璘
以上正本證明與原本無異。
如不服本判決應於送達後10日內向本院提出上訴狀。
中    華    民    國    97    年    6     月    30    日
                                      書記官  陳筱惠


司法院資訊處製作；財團法人民間司法改革基金會備份。
